臺北高等行政法院判決
                                     100年度訴字第1546號
                                    100年12月8日辯論終結
原      告　韓兆朋
被      告　新竹縣竹東鎮公所
代　表　人　徐兆璋（鎮長）住同上
訴訟代理人　張瑞龍
上列當事人間徵收補償事件，原告不服新竹縣政府中華民國100
年7 月21日府綜法字第1000093181號訴願決定，提起行政訴訟，
本院判決如下：
    主  文
原告之訴駁回。
訴訟費用由原告負擔。
　　事實及理由
一、事實概要：原告於民國100 年3 月15日，以其所有坐落新竹
    縣竹東鎮○○段2224地號土地（下稱系爭土地），申請被告
    辦理徵收、補償作業，被告以100 年4 月7 日竹鎮建字第10
    00003729號函復，以系爭土地為河道（中興河道）用地，將
    視財源研議辦理（下稱原處分）。原告不服，提起訴願經決
    定不受理，遂提起本件行政訴訟。
二、本件原告主張：
（一）依據司法院釋字第326 號解釋，都市計畫法劃設之「河道
      」有保留期間之規定，逾期不徵收視為撤銷，土地權利人
      不復受其限制，而曾依水利法公告為「行水區」，縱經依
      都市計畫法規劃，亦仍認其為「行水區」，因非河道，並
      無保留期間而永久受各項限制，顯失公平。是否為都市計
      畫法第42條規定之河道，應就實質觀之，如經依都市計畫
      法規劃，無論其係自然形成或人工開闢，亦不論其是否曾
      依水利法公告為「行水區」，均應視為都市計畫法第42條
      規定之河道，反之，若僅依水利法公告為「行水區」，而
      未經都市計畫法規劃者，或實質上不具河道條件者，均不
      得認為屬都市計畫法第42條規定之河道。而其徵收補償應
      有平均地權條例第10條按毗鄰非公設保留地之平均公告土
      地現值補償地價之適用。
（二）原告系爭土地已為被告作為整治河川之用地，但未徵收，
      原告自得依土地法第233 條第1 項前段規定，請求被告依
      法辦理公告徵收土地，並依公告地價每平方公尺新台幣（
      下同）20,000元加四成計算徵收補償費。
（三）原告並聲明：
   1、訴願決定及原處分（100 年4 月7 日竹鎮建字第10000037
      29號函）均撤銷。
   2、被告應依原告100 年3 月15日之申請就原告所有新竹縣竹
      東鎮○○段2224地號土地辦理徵收，並作成核發原告6,60
      5,200 元徵收補償費之行政處分。
   3、訴訟費用由被告負擔。
三、被告則以：
（一）有關原告主張釋字第326 號解釋都市計畫法第42條第1項
      第1 款所稱之河道，係指依同法第3 條就都市重要設施作
      有計畫之發展，而合理規劃所設置之河道而言。至於因地
      勢自然形成之河流，及因依水利法公告之原有行水區，雖
      在都市計畫使用區之範圍，仍不包括在內。本案（中興河
      道）為自然形成之河道，與依都市計畫之設置始成為河道
      之公共設施用地不同，因地理形勢自然形成之河流及因之
      而依水利法公告之原有行水區土地，雖在都市計畫使用區
      之範圍，仍不包括在內，本件系爭土地既非依都市計畫法
      所設置，自不屬上述之公共設施用地，縱將之改稱為河道
      ，亦同。其依都市計畫法第32條所劃定之使用區或特定專
      用區，乃為使用管制事項而設，與公共設施用地之設置，
      二者並不相同，被告為保障地主及附近民眾生命財產安全
      而整治，並未改變原有河道之用途。
（二）查原告就系爭土地使用土地徵收補償一事，被告以100 年
      4 月7 日竹鎮建字第1000003729號函函復「有關台端申請
      位於竹東鎮○○段2224地號土地，辦理徵收補償乙案，經
      查該地號土地為河道（中興河道）用地，本所將視財源研
      議辦理」。惟依土地徵收條例第2 條、第13條、第14條及
      第19條之規定，土地徵收核准機關為內政部，被告僅得擬
      具徵收計畫書，向內政部聲請核准徵收，並無作成徵收處
      分權限，人民無向被告申請作成徵收土地處分之公法上請
      求權。故原告向被告請求辦理徵收，被告居於需用土地人
      之法律地位，所為上開函復，僅對於原告之請求為事實敘
      述及理由說明，不因而直接發生准駁土地徵收之法律效果
      ，核屬觀念通知之性質，尚非訴願法上之行政處分。
（三）另被告因財源拮据，尚未能就系爭土地辦理徵收補償，是
      被告將視財源研議辦理。
（四）被告並聲明：
   1、駁回原告之訴。
   2、訴訟費用由原告負擔。
四、本件如事實概要欄所述之事實，除後列爭點外，為兩造所不
    爭執，且有原告100 年3 月15日申請書、被告100 年4 月7
    日竹鎮建字第1000003729號函、新竹縣政府100 年7 月21日
    府綜法字第1000093181號訴願決定書附於原處分卷可憑，應
    認屬實。原告不服原處分，循序提起行政訴訟，並以系爭土
    地業經被告整治河道用地，被告應辦理徵收並發給徵收補償
    費，據為主張，故本件應審酌者厥為：原告就系爭土地有無
    請求被告辦理徵收並核付徵收補償費之請求權存在？
五、本院之判斷：
（一）按「本條例所稱主管機關：在中央為內政部；在直轄市為
      直轄市政府；在縣（市）為縣（市）政府。」、「申請徵
      收土地或土地改良物，應由需用土地人擬具詳細徵收計畫
      書，並附具徵收土地圖冊或土地改良物清冊及土地使用計
      畫圖，送由核准徵收機關核准，並副知該管直轄市或縣（
      市）主管機關。」、「徵收土地或土地改良物，由中央主
      管機關核准之。」、「徵收土地或土地改良物應發給之補
      償費，由需用土地人負擔，並繳交該管直轄市或縣（市）
      主管機關轉發之。」分別為土地徵收條例第2 條、第13條
      、第14條、第19條明文規定。
（二）原告主張系爭土地現為中興河道，且經被告整治等情，固
      為被告所不否認，並有系爭土地登記謄本、照片、地籍圖
      在卷可參，惟原告主張系爭土地經被告發布都市計畫一節
      ，則為被告所否認，並陳明系爭土地係因地勢自然形成之
      河道，並非依都市計畫法第42條第1 項第1 款所設置，故
      原告主張系爭土地為都市計畫指定之公共設施用地，應有
      誤解，是其主張被告應依平均地權條例第10條規定，即公
      共設施保留地應按毗鄰非公共設施保留地之平均公告土地
      現值補償云云，即非可採。
（三）且查，土地徵收係基於興辦有利於公益之公共事業之需要
      ，始得由國家依法律所定程序為之，依我國現行法制，需
      由需用土地人於踐行法定程序（諸如：舉辦公聽會、徵收
      前之協議，申請目的事業主管機關之許可等等）公平衡量
      公益與私益之重要性，斟酌決定後再擬具詳細之徵收計畫
      書，報請主管機關核准之。職此之故，是否實施公用徵收
      ，相關機關具有行政裁量權，一般人民除法律別有規定外
      （如土地徵收條例第8 條），尚無請求國家徵收其所有土
      地之公法上請求權。且依前開法條說明，土地徵收核准機
      關為內政部，需地機關僅得擬具徵收計畫書，向內政部聲
      請核准徵收，並無作成徵收處分或核發徵收補償之權限。
      本件原告請求被告辦理徵收，旨在請求被告以需用土地人
      之地位，擬具相關文件送由內政部核准徵收，核其性質，
      亦純係促請需用土地人發動徵收申請權而已，尚難謂需用
      土地人有依其申請，向內政部為申請核准徵收行為；或作
      成核發徵收補償費處分之義務，故被告考量其經費，函覆
      視財源再統籌研議，並無不合。原告雖主張被告應依土地
      法第233 條規定辦理徵收補償云云，惟按，「徵收土地應
      補償之地價及其他補償費，應於公告期滿後15日內發給之
      。但因實施國家經濟政策，或舉辦第208 條第1 款第2 款
      或第4 款事業徵收土地，得呈准行政院以土地債券搭發補
      償之。」土地法第233 條固有明文，然前開規定僅在於規
      範徵收補償費發放時間及方式，並非人民得申請徵收或補
      償之請求權依據，故原告據此而為本件請求，即無理由，
      應予駁回。
六、綜上所述，原告並無請求被告辦理徵收及作成徵收補償處分
    之實體上請求權基礎，從而原告訴請判決如聲明所示，為無
    理由，應予駁回。
據上論結，本件原告之訴為無理由，依行政訴訟法第98條第1 項
前段，判決如主文。
中　　華　　民　　國　　100 　年　　12　　月  　22　　日
                   臺北高等行政法院第四庭
                             審判長法  官　胡方新
                                   法  官  鍾啟煌
                                   法  官  劉穎怡
上為正本係照原本作成。
如不服本判決，應於送達後20日內，向本院提出上訴狀並表明上
訴理由，如於本判決宣示後送達前提起上訴者，應於判決送達後
20日內補提上訴理由書（須按他造人數附繕本）。
中　　華　　民　　國　　100 　年　　12　　月  　22　　日
 　　  　　　　　　　 　　  　     書記官  林苑珍